---
title: "Laboratorio 10: Aprendizaje Semi-Supervisado"
author: "Bryan Martínez, Adriana Palacios y Nery Molina"
date: "`r Sys.Date()`"
output: pdf_document
---

```{r setup, include=FALSE}
knitr::opts_chunk$set(echo = TRUE)
library(dplyr)
library(ggplot2)
library(caret)
```

# Introducción

El presente informe desarrolla el décimo laboratorio del curso de Minería de Datos, en donde se tiene como enfoque experimentar y profundizar en el funcionamiento de los algoritmos de aprendizaje semi-supervisado. En este caso, se trabajará con el conjunto de datos *Adult Income Prediction Dataset*, obtenido desde Kaggle a través del siguiente enlace: <https://www.kaggle.com/datasets/mosapabdelghany/adult-income-prediction-dataset>.

El objetivo principal es contrastar el desempeño de un modelo supervisado tradicional contra dos modelos semi-supervisados. Esta comparación es posible porque el conjunto de datos cuenta con etiquetas conocidas para la variable objetivo, lo que permite simular un escenario semi-supervisado ocultando una proporción de dichas etiquetas durante el entrenamiento. De esta manera, se podrá analizar cómo se comportan los modelos cuando únicamente disponen de una fracción reducida de datos etiquetados y el resto de observaciones se trata como información no etiquetada.

# Metodología

Para el desarrollo del laboratorio se va a estar utilizando el dataset *Adult Income Prediction*, obtenido desde Kaggle. Este dataset proporciona información demográfica, educativa y laboral de personas adultas, con el objetivo de predecir si su ingreso anual es menor o igual a \$50,000 o mayor a \$50,000. Esto implica que se estará trabajando con un problema de clasificación en donde se analizará si la persona gana más o menos de la cantidad mencionada anteriormente. Esto se evaluará a través de la variable objetivo `income`.

Para realizar el análisis, primero se hará un análisis exploratorio sobre el conjunto de datos, validando su dimensionalidad, distribución de las clases, variables con las que se está trabajando, presencia de valores faltantes, correlaciones, entre otros aspectos. Posteriormente, se aplicarán las transformaciones de datos necesarias para poder trabajar con el modelo supervisado y los otros dos modelos semi-supervisados a utilizar.

Asimismo, es importante mencionar que el dataset ya tiene las respuestas de qué clasificación le corresponde a cada una de las observaciones. Dicho esto, para simular un escenario de aprendizaje semi-supervisado, el conjunto de datos primero va a ser dividido en entrenamiento y prueba. A partir del conjunto de entrenamiento se conservará únicamente el 10% de las etiquetas, mientras que el resto será tratado como aquellas que no están disponibles en el dataset. Finalmente, se contrastará el desempeño entre el modelo supervisado y los dos modelos semi-supervisados a implementar.

Los algoritmos con los que se va a estar trabajando para el aprendizaje semi-supervisado serán *Label Propagation* y k-means con restricciones. Dadas estas elecciones, al ser algoritmos que dependen de medidas de distancia para evaluar la similitud entre las observaciones, fue necesario aplicar un proceso de limpieza y transformación previo al entrenamiento.

En primer lugar, todas las observaciones que en alguna variable tenían un signo de interrogación serán tratadas como valores desconocidos y se les asignará una categoría adicional. Asimismo, dada la naturaleza de algunas variables, la variable `education` será excluida, ya que su información ya se ve representada de forma ordinal a través de la variable `education.num`.

De igual forma, la variable `fnlwgt` no será utilizada como variable predictora, ya que representa información estadística asociada al censo realizado y no corresponde directamente a una característica de la persona que aporte valor al análisis de clasificación. Esta decisión busca evitar que variables poco interpretables afecten las medidas de distancia utilizadas por los algoritmos a implementar.

Las variables `capital.gain` y `capital.loss` serán transformadas mediante `log1p`, debido a que presentan una alta concentración de valores en cero y algunos valores extremos. Posteriormente, las variables numéricas serán estandarizadas y las variables categóricas serán trabajadas mediante *one-hot encoding*.

# Análisis exploratorio de datos

El conjunto de datos seleccionado cumple con las condiciones necesarias para el desarrollo del laboratorio, ya que corresponde a un dataset real, disponible públicamente y con una variable objetivo claramente definida. Además, cuenta con una cantidad suficiente de observaciones y variables para realizar un análisis exploratorio y posteriormente simular un escenario de aprendizaje semi-supervisado. Al tratarse de un problema de clasificación binaria, permite comparar el desempeño de modelos supervisados y semi-supervisados bajo una misma variable objetivo.

```{r carga-datos}
adult <- read.csv("adult.csv", stringsAsFactors = FALSE)

head(adult)
```

```{r dimensiones-dataset}
dimensiones <- data.frame(
  filas = nrow(adult),
  columnas = ncol(adult)
)

knitr::kable(dimensiones)
```

```{r estructura-variables}
tipos_variables <- data.frame(
  variable = names(adult),
  tipo = sapply(adult, class),
  row.names = NULL
)

knitr::kable(tipos_variables)
```

```{r resumen-categoricas}
variables_categoricas <- adult %>%
  select(where(is.character))

resumen_categoricas <- data.frame(
  variable = names(variables_categoricas),
  categorias = sapply(variables_categoricas, function(x) length(unique(x))),
  row.names = NULL
)

knitr::kable(resumen_categoricas)
```

```{r valores-desconocidos}
valores_desconocidos <- data.frame(
  variable = names(adult),
  cantidad = sapply(adult, function(x) sum(x == "?", na.rm = TRUE)),
  row.names = NULL
) %>%
  mutate(porcentaje = round(cantidad / nrow(adult) * 100, 2)) %>%
  filter(cantidad > 0)

knitr::kable(valores_desconocidos)
```

En el conjunto de datos se identifican valores desconocidos codificados con el símbolo `"?"`. Esto es relevante porque no aparecen como valores `NA`, por lo que deben ser tratados explícitamente durante el preprocesamiento. Estos valores se encuentran principalmente en variables categóricas como `workclass`, `occupation` y `native.country`. Debido a que estas columnas describen características laborales y de origen de las personas, no pueden ignorarse sin antes evaluar su impacto dentro del conjunto de datos.

Para las siguientes fases del análisis, estos valores deberán ser transformados o gestionados antes de entrenar los modelos. Una alternativa posible es eliminar las observaciones con valores desconocidos si representan una proporción baja del total; otra opción sería tratarlos como una categoría adicional o aplicar algún método de imputación. Esta decisión será importante porque los modelos necesitan una representación consistente de los datos para poder aprender patrones útiles.

```{r balance-clases}
balance_income <- adult %>%
  count(income) %>%
  mutate(porcentaje = round(n / sum(n) * 100, 2))

knitr::kable(balance_income)
```

```{r grafico-balance-clases}
ggplot(balance_income, aes(x = income, y = n, fill = income)) +
  geom_col() +
  geom_text(aes(label = paste0(porcentaje, "%")), vjust = -0.4) +
  labs(
    title = "Distribución de la variable objetivo",
    x = "Ingreso anual",
    y = "Cantidad de observaciones"
  ) +
  theme_minimal() +
  theme(legend.position = "none")
```

```{r resumen-numericas}
variables_numericas <- adult %>%
  select(where(is.numeric))

resumen_numericas <- data.frame(
  variable = names(variables_numericas),
  minimo = sapply(variables_numericas, min),
  media = round(sapply(variables_numericas, mean), 2),
  mediana = sapply(variables_numericas, median),
  maximo = sapply(variables_numericas, max),
  desviacion_estandar = round(sapply(variables_numericas, sd), 2),
  row.names = NULL
)

knitr::kable(resumen_numericas)
```

```{r distribucion-edad}
ggplot(adult, aes(x = age, fill = income)) +
  geom_histogram(bins = 30, alpha = 0.75, position = "identity") +
  labs(
    title = "Distribución de edad por nivel de ingreso",
    x = "Edad",
    y = "Cantidad de observaciones"
  ) +
  theme_minimal()
```

```{r distribucion-horas-trabajo}
ggplot(adult, aes(x = hours.per.week, fill = income)) +
  geom_histogram(bins = 30, alpha = 0.75, position = "identity") +
  labs(
    title = "Distribución de horas trabajadas por semana",
    x = "Horas por semana",
    y = "Cantidad de observaciones"
  ) +
  theme_minimal()
```

```{r categorias-education}
adult %>%
  count(education, income) %>%
  ggplot(aes(x = reorder(education, n), y = n, fill = income)) +
  geom_col(position = "dodge") +
  coord_flip() +
  labs(
    title = "Distribución de educación por nivel de ingreso",
    x = "Nivel educativo",
    y = "Cantidad de observaciones"
  ) +
  theme_minimal()
```

```{r categorias-workclass}
adult %>%
  count(workclass, income) %>%
  ggplot(aes(x = reorder(workclass, n), y = n, fill = income)) +
  geom_col(position = "dodge") +
  coord_flip() +
  labs(
    title = "Distribución de tipo de trabajo por nivel de ingreso",
    x = "Tipo de trabajo",
    y = "Cantidad de observaciones"
  ) +
  theme_minimal()
```

```{r correlacion-numericas}
matriz_correlacion <- round(cor(variables_numericas), 3)

knitr::kable(matriz_correlacion)
```

En cuanto a las variables numéricas, es importante considerar qué representa cada una dentro del conjunto de datos antes de interpretar sus resultados. La variable `capital.gain` representa ganancias de capital que una persona pudo haber recibido durante el año, por ejemplo ingresos asociados a inversiones o venta de activos. Por otro lado, `capital.loss` representa pérdidas de capital reportadas en ese mismo período. En ambos casos se observa que la mayoría de registros tiene valor cero, lo cual indica que no todas las personas reportan este tipo de ingreso o pérdida adicional. Por esta razón, son variables que pueden aportar información relevante para el modelo, pero también deben analizarse con cuidado porque tienen una distribución muy concentrada en cero y algunos valores extremos.

La variable `education.num` corresponde a una representación numérica del nivel educativo. Es decir, no se trata de una medición independiente, sino de una codificación ordinal de la variable `education`, donde valores más altos representan niveles educativos más avanzados. Esto puede ser útil para los modelos porque permite capturar una relación ordenada entre educación e ingreso, aunque también implica que existe información repetida entre `education` y `education.num`, por lo que esta relación debe tomarse en cuenta durante el preprocesamiento.

La variable `fnlwgt`, abreviatura de *final weight*, representa un peso muestral asignado a cada observación. En términos generales, indica cuántas personas de la población podrían estar representadas por un registro con características similares dentro del censo. Por lo tanto, no debe interpretarse como una característica directa de la persona, como la edad o las horas trabajadas, sino como una variable asociada al diseño muestral del conjunto de datos. Debido a esto, su utilidad predictiva puede ser limitada y debe evaluarse con cuidado dentro del modelo.

La variable `hours.per.week` indica la cantidad de horas que la persona trabaja por semana. Esta variable sí tiene una interpretación directa dentro del problema, ya que puede relacionarse con el tipo de empleo, la jornada laboral y potencialmente con el nivel de ingreso. En el resumen estadístico se observa que la mediana es de 40 horas semanales, lo cual indica que una parte importante de las observaciones se concentra alrededor de una jornada laboral estándar.

Respecto a la matriz de correlación, se observa que las relaciones lineales entre las variables numéricas son bajas. La correlación más alta se presenta entre `education.num` y `hours.per.week`, con un valor de 0.148, lo cual sigue siendo una relación débil. También se observa una correlación positiva baja entre `education.num` y `capital.gain` de 0.123. Esto sugiere que, dentro de las variables numéricas, no existe una relación lineal fuerte entre pares de variables.

La variable `fnlwgt` presenta correlaciones cercanas a cero con casi todas las demás variables numéricas, lo que refuerza la idea de que funciona más como un peso muestral que como una característica directamente asociada al ingreso o al comportamiento laboral de la persona. Asimismo, `capital.gain` y `capital.loss` tienen una correlación negativa muy baja de -0.032, por lo que no puede afirmarse que exista una relación lineal importante entre ambas.

En general, el análisis de correlación permite concluir que no existe una fuerte multicolinealidad entre las variables numéricas consideradas. Sin embargo, esto no significa que las variables no sean útiles para la clasificación, ya que el problema puede depender de relaciones no lineales o de interacciones entre variables categóricas y numéricas. Por esta razón, será necesario aplicar modelos capaces de capturar patrones más complejos y evaluar su desempeño mediante métricas de clasificación.

Como cierre del análisis exploratorio, se puede indicar que el dataset es adecuado para el objetivo del laboratorio. Cumple con los requisitos mínimos de tamaño y dimensionalidad, cuenta con una variable objetivo binaria y presenta una combinación de variables numéricas y categóricas que permiten construir un problema de clasificación suficientemente completo. También se identifican aspectos importantes a considerar en las siguientes fases, como el desbalance de clases, la presencia de valores desconocidos codificados como `"?"`, la necesidad de codificar variables categóricas y la existencia de variables numéricas con distribuciones concentradas en cero o con posibles valores extremos. Estos hallazgos serán tomados en cuenta durante el preprocesamiento y el diseño experimental.

```{r preprocesamiento-datos}
adult_procesado <- adult %>%
  mutate(across(where(is.character), ~ ifelse(.x == "?", "NA", .x))) %>%
  mutate(
    capital.gain = log1p(capital.gain),
    capital.loss = log1p(capital.loss),
    income = factor(income)
  ) %>%
  select(-education, -fnlwgt)

variables_predictoras <- adult_procesado %>%
  select(-income)

dummy_encoder <- dummyVars(~ ., data = variables_predictoras, fullRank = TRUE)

adult_dummy <- data.frame(
  predict(dummy_encoder, newdata = variables_predictoras)
)

adult_dummy <- adult_dummy %>%
  mutate(across(everything(), as.numeric))

preprocesador_escala <- preProcess(adult_dummy, method = c("center", "scale"))

adult_escalado <- data.frame(
  predict(preprocesador_escala, adult_dummy)
)

adult_modelo <- adult_escalado %>%
  mutate(income = adult_procesado$income)

dim(adult_modelo)
```

```{r vista-datos-procesados}
head(adult_modelo[, 1:min(10, ncol(adult_modelo))])
```

# Diseño experimental

## Separación de datos etiquetados y no etiquetados

Para trabajar con los modelos, el dataset se va a distribuir en datos de entrenamiento y datos de prueba. En el conjunto de prueba se mantienen todas las etiquetas, ya que éste es el que nos va a servir como un benchmark para poder evaluar el desempeño final de los modelos. En contraste en el conjunto de entrenamientos, donde sí vamos a simular el escenario semi-supervisado, en donde únicamente el 10% de las observaciones van a tener su etiqueta y el 90% restante van a ser datos no etiquetados. 

Es importante mencionar que, dada la naturaleza de los modelos, KNN no será capaz de utilizar la data que no tiene etiquetas mientras que los modelos semi supervisados sí van a poder aprovechar estos datos. 

Asimismo se va a estar trabajando con una distribución de 70% para entrenamiento y 30% para prueba, esto siguiendo las recomendaciones que se han dado a lo largo del curso para trabajar con modelos bajo el objetivo de no sobreajustarlos ni subajustarlos. 

Debido a que los modelos semi-supervisados seleccionados dependen de medidas de distancia y similitud entre observaciones, trabajar con la totalidad del dataset incrementa considerablemente el costo computacional del entrenamiento y de la experimentación con hiperparámetros. Por esta razón, para la fase de modelado se utilizará una muestra estratificada de 5,000 observaciones, manteniendo la proporción original de la variable objetivo `income`. Esta decisión permite reducir el tiempo de ejecución sin perder representatividad de ambas clases.

```{r muestra-modelado}
set.seed(2026)

indice_muestra_modelado <- createDataPartition(
  adult_modelo$income,
  p = 5000 / nrow(adult_modelo),
  list = FALSE
)

adult_modelo_muestra <- adult_modelo[indice_muestra_modelado, ]

balance_muestra_modelado <- adult_modelo_muestra %>%
  count(income) %>%
  mutate(porcentaje = round(n / sum(n) * 100, 2))

dim(adult_modelo_muestra)
knitr::kable(balance_muestra_modelado)
```

```{r particion-datos}
set.seed(2026)

indice_entrenamiento <- createDataPartition(
  adult_modelo_muestra$income,
  p = 0.7,
  list = FALSE
)

train_data <- adult_modelo_muestra[indice_entrenamiento, ]
test_data <- adult_modelo_muestra[-indice_entrenamiento, ]

x_train <- train_data %>%
  select(-income)

y_train <- train_data$income

x_test <- test_data %>%
  select(-income)

y_test <- test_data$income

dim(train_data)
dim(test_data)
```

```{r simulacion-semisupervisada}
set.seed(2026)

porcentaje_etiquetado <- 0.10

indices_etiquetados <- createDataPartition(
  y_train,
  p = porcentaje_etiquetado,
  list = FALSE
)

indices_no_etiquetados <- setdiff(seq_along(y_train), indices_etiquetados)

x_train_etiquetado <- x_train[indices_etiquetados, ]
y_train_etiquetado <- y_train[indices_etiquetados]

x_train_no_etiquetado <- x_train[indices_no_etiquetados, ]
y_train_original_no_etiquetado <- y_train[indices_no_etiquetados]

y_train_ssl <- y_train
y_train_ssl[indices_no_etiquetados] <- NA

resumen_particion <- data.frame(
  conjunto = c(
    "Entrenamiento total",
    "Entrenamiento etiquetado",
    "Entrenamiento no etiquetado",
    "Prueba"
  ),
  observaciones = c(
    nrow(train_data),
    nrow(x_train_etiquetado),
    nrow(x_train_no_etiquetado),
    nrow(test_data)
  ),
  porcentaje = round(c(
    nrow(train_data) / nrow(adult_modelo_muestra),
    nrow(x_train_etiquetado) / nrow(train_data),
    nrow(x_train_no_etiquetado) / nrow(train_data),
    nrow(test_data) / nrow(adult_modelo_muestra)
  ) * 100, 2)
)

knitr::kable(resumen_particion)
```

```{r balance-particiones}
balance_entrenamiento_etiquetado <- data.frame(
  clase = names(table(y_train_etiquetado)),
  frecuencia = as.vector(table(y_train_etiquetado)),
  porcentaje = round(as.vector(prop.table(table(y_train_etiquetado))) * 100, 2)
)

balance_prueba <- data.frame(
  clase = names(table(y_test)),
  frecuencia = as.vector(table(y_test)),
  porcentaje = round(as.vector(prop.table(table(y_test))) * 100, 2)
)

knitr::kable(balance_entrenamiento_etiquetado)
knitr::kable(balance_prueba)
```

```{r funcion-general-metricas}
calcular_metricas <- function(y_real, y_pred, clase_positiva) {
  y_real <- factor(y_real)
  y_pred <- factor(y_pred, levels = levels(y_real))
  
  matriz <- confusionMatrix(
    data = y_pred,
    reference = y_real,
    positive = clase_positiva
  )
  
  data.frame(
    accuracy = round(as.numeric(matriz$overall["Accuracy"]), 4),
    precision = round(as.numeric(matriz$byClass["Precision"]), 4),
    recall = round(as.numeric(matriz$byClass["Recall"]), 4),
    f1_score = round(as.numeric(matriz$byClass["F1"]), 4)
  )
}
```

## Modelo supervisado: KNN

Como modelo supervisado se seleccionó KNN para contrastar su desempeño contra los dos modelos semi-supervisados. En este caso, el modelo únicamente puede entrenarse con el 10% de las observaciones etiquetadas, ya que para funcionar necesita trabajar con observaciones cuya clase sea conocida. Por esta razón, a diferencia de los modelos semi-supervisados, KNN no puede utilizar directamente el resto de observaciones no etiquetadas durante el entrenamiento.

Para evaluar el comportamiento del modelo se probaron distintos valores de `k`, específicamente `k = 3`, `k = 5`, `k = 7`, `k = 9`, `k = 11`, `k = 15` y `k = 21`. Este hiperparámetro define cuántos vecinos cercanos se toman en cuenta para asignar una categoría a una nueva observación.

```{r entrenamiento-knn}
library(class)

valores_k_knn <- c(3, 5, 7, 9, 11, 15, 21)

resultados_knn <- data.frame()

clase_positiva <- levels(y_train)[2]

for (k_actual in valores_k_knn) {
  predicciones_knn <- knn(
    train = x_train_etiquetado,
    test = x_test,
    cl = y_train_etiquetado,
    k = k_actual
  )
  
  metricas_knn <- calcular_metricas(
    y_real = y_test,
    y_pred = predicciones_knn,
    clase_positiva = clase_positiva
  )
  
  resultados_knn <- rbind(
    resultados_knn,
    data.frame(
      k = k_actual,
      metricas_knn
    )
  )
}

knitr::kable(resultados_knn)
```

```{r mejor-modelo-knn}
mejor_configuracion_knn <- resultados_knn %>%
  arrange(desc(f1_score), desc(recall), desc(precision), desc(accuracy)) %>%
  slice(1)

knitr::kable(mejor_configuracion_knn)
```

```{r predicciones-knn}
predicciones_mejor_knn <- knn(
  train = x_train_etiquetado,
  test = x_test,
  cl = y_train_etiquetado,
  k = mejor_configuracion_knn$k
)

table(predicciones_mejor_knn)
table(y_test)
```

```{r matriz-confusion-knn}
matriz_confusion_knn <- confusionMatrix(
  data = predicciones_mejor_knn,
  reference = y_test,
  positive = clase_positiva
)

matriz_confusion_knn
```

```{r tabla-matriz-confusion-knn}
tabla_matriz_knn <- as.data.frame(matriz_confusion_knn$table)

knitr::kable(tabla_matriz_knn)
```

Los resultados muestran que el mejor modelo, tomando como referencia el F1-score, el cual considera tanto precision como recall, fue el modelo con `k = 3`. Esta configuración obtuvo un accuracy de 0.7799, una precision de 0.5518, un recall de 0.4571 y un F1-score de 0.5000. Aunque otros valores de `k` alcanzaron un accuracy más alto, el modelo con `k = 3` logró un mejor balance entre precision y recall para la clase de ingresos mayores a \$50,000.

Al analizar los resultados se identificó que, a mayor valor de `k`, se obtenían mejores valores de accuracy. Sin embargo, esto se debe en parte al desbalance de clases que existe en el dataset, ya que las observaciones están sesgadas hacia casos de personas que ganan menos o igual a \$50,000. Por lo tanto, al aumentar la cantidad de vecinos considerados, existe una mayor probabilidad de que alrededor de una observación existan más puntos pertenecientes a la clase mayoritaria. Es por eso que, bajo este escenario, un valor bajo de `k` presenta mejores resultados para tratar de identificar más personas con ingresos mayores a \$50,000.

En la matriz de confusión se observa que el modelo clasificó correctamente 1004 casos de la clase menor o igual a \$50,000 y 165 casos de la clase mayor a \$50,000. Sin embargo, también clasificó 196 casos que realmente eran mayores a \$50,000 como si fueran menores o iguales a \$50,000. Esto muestra que el modelo todavía tiene dificultad para identificar a la clase minoritaria. Por otro lado, clasificó 134 casos menores o iguales a \$50,000 como mayores a \$50,000.

En general, KNN funciona como una referencia supervisada útil para el laboratorio, pero su desempeño se ve limitado por la poca cantidad de datos etiquetados disponibles, ya que se definió trabajar únicamente con el 10% de estas etiquetas. El modelo logra buenos resultados generales en accuracy, pero tiene dificultades para detectar correctamente una parte importante de los casos mayores a \$50,000. Esto se relaciona tanto con el desbalance de clases como con el hecho de que el modelo no puede aprovechar directamente todas las observaciones no etiquetadas que se tienen disponibles.

## Modelo semi-supervisado: Label Propagation

El modelo de *Label Propagation* se trabajó como uno de los enfoques semi-supervisados para este laboratorio. En este algoritmo lo que buscamos es trabajar con un grupo pequeño de observaciones que ya tienen una etiqueta y, con base en las características de todas las observaciones, las cuales son tratadas como nodos, se evalúa la similitud entre ellas para ubicarlas dentro de un grafo.

En este grafo, los puntos más cercanos representan observaciones con características más similares. Mientras más cercanas sean dos observaciones, mayor peso tendrá la arista que conecta a sus nodos, lo cual termina impactando en la etiqueta final que se les va a otorgar. El objetivo del algoritmo es que, como una tinta, los nodos con etiqueta ya tienen un color inicial. Ese color se va propagando hacia los nodos que no tienen etiqueta de acuerdo con la cercanía que tienen con los nodos etiquetados y, de esta forma, se puede categorizar o etiquetar el resto de observaciones disponibles.

En este caso, el modelo utilizó el 10% de etiquetas disponibles en el conjunto de entrenamiento y el resto de observaciones fueron tratadas como no etiquetadas. Para evaluar el comportamiento del modelo se probaron distintas configuraciones del número de vecinos y del parámetro `alpha`. El número de vecinos define cuántas observaciones cercanas se toman en cuenta para propagar la información, mientras que `alpha` controla qué tanto peso tiene la propagación dentro del proceso. Se evaluaron valores de `k = 5`, `k = 10` y `k = 15`, junto con valores de `alpha = 0.60`, `alpha = 0.80` y `alpha = 0.95`.

```{r funciones-label-propagation}
library(FNN)

label_propagation_knn <- function(x_train,
                                  y_train_ssl,
                                  x_test,
                                  k_vecinos = 10,
                                  alpha = 0.8,
                                  max_iter = 100,
                                  tolerancia = 1e-5) {
  x_train_matriz <- as.matrix(x_train)
  x_test_matriz <- as.matrix(x_test)
  
  clases <- levels(y_train_ssl)
  n <- nrow(x_train_matriz)
  n_clases <- length(clases)
  
  indices_etiquetados_lp <- which(!is.na(y_train_ssl))
  
  vecinos <- get.knn(
    data = x_train_matriz,
    k = k_vecinos
  )
  
  sigma <- median(vecinos$nn.dist)
  
  matriz_pesos <- matrix(0, nrow = n, ncol = n)
  
  for (i in 1:n) {
    vecinos_i <- vecinos$nn.index[i, ]
    distancias_i <- vecinos$nn.dist[i, ]
    pesos_i <- exp(-(distancias_i^2) / (2 * sigma^2))
    
    matriz_pesos[i, vecinos_i] <- pesos_i
  }
  
  matriz_pesos <- pmax(matriz_pesos, t(matriz_pesos))
  
  suma_filas <- rowSums(matriz_pesos)
  suma_filas[suma_filas == 0] <- 1
  
  matriz_transicion <- matriz_pesos / suma_filas
  
  matriz_etiquetas_inicial <- matrix(0, nrow = n, ncol = n_clases)
  colnames(matriz_etiquetas_inicial) <- clases
  
  for (i in indices_etiquetados_lp) {
    matriz_etiquetas_inicial[i, as.character(y_train_ssl[i])] <- 1
  }
  
  matriz_etiquetas <- matriz_etiquetas_inicial
  
  for (iteracion in 1:max_iter) {
    matriz_anterior <- matriz_etiquetas
    
    matriz_etiquetas <- alpha * matriz_transicion %*% matriz_etiquetas +
      (1 - alpha) * matriz_etiquetas_inicial
    
    matriz_etiquetas[indices_etiquetados_lp, ] <-
      matriz_etiquetas_inicial[indices_etiquetados_lp, ]
    
    cambio <- max(abs(matriz_etiquetas - matriz_anterior))
    
    if (cambio < tolerancia) {
      break
    }
  }
  
  etiquetas_train_propagadas <- factor(
    clases[max.col(matriz_etiquetas, ties.method = "first")],
    levels = clases
  )
  
  vecinos_test <- get.knnx(
    data = x_train_matriz,
    query = x_test_matriz,
    k = k_vecinos
  )
  
  predicciones_test <- apply(vecinos_test$nn.index, 1, function(indices_vecinos) {
    votos <- table(etiquetas_train_propagadas[indices_vecinos])
    names(votos)[which.max(votos)]
  })
  
  list(
    predicciones = factor(predicciones_test, levels = clases),
    etiquetas_train_propagadas = etiquetas_train_propagadas,
    matriz_etiquetas = matriz_etiquetas,
    iteraciones = iteracion,
    sigma = sigma
  )
}
```

```{r entrenamiento-label-propagation}
configuraciones_label_propagation <- expand.grid(
  k_vecinos = c(5, 10, 15),
  alpha = c(0.6, 0.8, 0.95)
)

resultados_label_propagation <- data.frame()

clase_positiva <- levels(y_train)[2]

for (i in 1:nrow(configuraciones_label_propagation)) {
  config_lp <- configuraciones_label_propagation[i, ]
  
  modelo_lp <- label_propagation_knn(
    x_train = x_train,
    y_train_ssl = y_train_ssl,
    x_test = x_test,
    k_vecinos = config_lp$k_vecinos,
    alpha = config_lp$alpha,
    max_iter = 100,
    tolerancia = 1e-5
  )
  
  metricas_lp <- calcular_metricas(
    y_real = y_test,
    y_pred = modelo_lp$predicciones,
    clase_positiva = clase_positiva
  )
  
  resultados_label_propagation <- rbind(
    resultados_label_propagation,
    data.frame(
      k_vecinos = config_lp$k_vecinos,
      alpha = config_lp$alpha,
      iteraciones = modelo_lp$iteraciones,
      sigma = round(modelo_lp$sigma, 4),
      metricas_lp
    )
  )
}

knitr::kable(resultados_label_propagation)
```

```{r mejor-modelo-label-propagation}
mejor_configuracion_label_propagation <- resultados_label_propagation %>%
  arrange(desc(f1_score), desc(recall), desc(precision), desc(accuracy)) %>%
  slice(1)

knitr::kable(mejor_configuracion_label_propagation)
```

```{r predicciones-label-propagation}
mejor_modelo_label_propagation <- label_propagation_knn(
  x_train = x_train,
  y_train_ssl = y_train_ssl,
  x_test = x_test,
  k_vecinos = mejor_configuracion_label_propagation$k_vecinos,
  alpha = mejor_configuracion_label_propagation$alpha,
  max_iter = 100,
  tolerancia = 1e-5
)

table(mejor_modelo_label_propagation$predicciones)
table(y_test)
```

```{r matriz-confusion-label-propagation}
matriz_confusion_label_propagation <- confusionMatrix(
  data = mejor_modelo_label_propagation$predicciones,
  reference = y_test,
  positive = clase_positiva
)

matriz_confusion_label_propagation
```

```{r tabla-matriz-confusion-label-propagation}
tabla_matriz_label_propagation <- as.data.frame(matriz_confusion_label_propagation$table)

knitr::kable(tabla_matriz_label_propagation)
```

Los resultados muestran que la mejor configuración fue utilizar `k = 10` vecinos y `alpha = 0.60`. Esta configuración obtuvo un accuracy de 0.7578, una precision de 0.4970, un recall de 0.4543 y un F1-score de 0.4747. Aunque el accuracy es aceptable, al revisar el resto de métricas se observa que el modelo tiene cierta dificultad para identificar correctamente los casos de ingresos mayores a \$50,000. Esto puede deberse, en gran parte, al desbalance de categorías que se tenía en el dataset.

En la matriz de confusión se observa que el modelo clasificó correctamente 972 casos de la clase menor o igual a \$50,000 y 164 casos de la clase mayor a \$50,000. Sin embargo, clasificó 197 casos que realmente eran mayores a \$50,000 como si fueran menores o iguales a \$50,000, lo que indica que todavía tiene cierta dificultad para detectar a esta clase minoritaria. Por otro lado, clasificó 166 casos que eran menores o iguales a \$50,000 como mayores a \$50,000.

Al analizar los hiperparámetros se observa que trabajar con un `k = 10` permitió obtener el mejor balance entre las métricas. Con menos vecinos, el grafo se quedaba muy limitado y no lograba identificar todas las características que se tienen en común para cada una de las categorías, mientras que con más vecinos se podían incorporar observaciones menos similares.

En cuanto a `alpha`, los valores más altos no mejoraron el desempeño y, además, requirieron más iteraciones, lo que indica que depender demasiado de la propagación no necesariamente ayuda a mejorar la clasificación de etiquetas.

En general, este modelo logra aprovechar la estructura de los datos no etiquetados, pero su desempeño fue limitado, como consecuencia del desbalance de clases mencionado previamente. Aun así, el modelo representa una aproximación válida dentro del escenario semi-supervisado, ya que permitió entrenar utilizando únicamente el 10% de etiquetas disponibles.

## Modelo semi-supervisado: k-means con restricciones

```{r generacion-restricciones}
generar_restricciones <- function(y_etiquetado, n_restricciones = 500) {
  indices <- seq_along(y_etiquetado)
  clases <- levels(y_etiquetado)
  
  must_link <- data.frame(i = integer(), j = integer())
  cannot_link <- data.frame(i = integer(), j = integer())
  
  n_must <- floor(n_restricciones / 2)
  n_cannot <- n_restricciones - n_must
  
  for (clase in clases) {
    indices_clase <- indices[y_etiquetado == clase]
    
    if (length(indices_clase) >= 2) {
      cantidad <- floor(n_must / length(clases))
      
      for (i in 1:cantidad) {
        par <- sample(indices_clase, 2)
        must_link <- rbind(must_link, data.frame(i = par[1], j = par[2]))
      }
    }
  }
  
  for (i in 1:n_cannot) {
    clase_1 <- clases[1]
    clase_2 <- clases[2]
    
    indice_1 <- sample(indices[y_etiquetado == clase_1], 1)
    indice_2 <- sample(indices[y_etiquetado == clase_2], 1)
    
    cannot_link <- rbind(
      cannot_link,
      data.frame(i = indice_1, j = indice_2)
    )
  }
  
  list(
    must_link = must_link,
    cannot_link = cannot_link
  )
}
```


```{r kmeans-restricciones-funcion}
kmeans_con_restricciones <- function(x_train_total,
                                     x_train_etiquetado,
                                     y_train_etiquetado,
                                     x_test,
                                     k = 6,
                                     n_restricciones = 500,
                                     lambda = 1,
                                     max_iter = 10,
                                     seed = 2026) {
  set.seed(seed)
  
  restricciones <- generar_restricciones(
    y_etiquetado = y_train_etiquetado,
    n_restricciones = n_restricciones
  )
  
  modelo_inicial <- kmeans(
    x = x_train_total,
    centers = k,
    nstart = 5,
    iter.max = 30,
    algorithm = "Lloyd"
  )
  
  clusters <- modelo_inicial$cluster
  centroides <- modelo_inicial$centers
  
  n_etiquetados <- nrow(x_train_etiquetado)
  
  for (iteracion in 1:max_iter) {
    clusters_anteriores <- clusters
    
    distancias <- as.matrix(dist(rbind(centroides, x_train_total)))
    distancias <- distancias[(k + 1):nrow(distancias), 1:k]
    
    for (obs in 1:n_etiquetados) {
      penalizaciones <- rep(0, k)
      
      for (cluster_actual in 1:k) {
        penalizacion <- 0
        
        ml_obs <- restricciones$must_link[
          restricciones$must_link$i == obs | restricciones$must_link$j == obs,
        ]
        
        if (nrow(ml_obs) > 0) {
          relacionados <- ifelse(ml_obs$i == obs, ml_obs$j, ml_obs$i)
          
          for (rel in relacionados) {
            if (clusters[rel] != cluster_actual) {
              penalizacion <- penalizacion + 1
            }
          }
        }
        
        cl_obs <- restricciones$cannot_link[
          restricciones$cannot_link$i == obs | restricciones$cannot_link$j == obs,
        ]
        
        if (nrow(cl_obs) > 0) {
          relacionados <- ifelse(cl_obs$i == obs, cl_obs$j, cl_obs$i)
          
          for (rel in relacionados) {
            if (clusters[rel] == cluster_actual) {
              penalizacion <- penalizacion + 1
            }
          }
        }
        
        penalizaciones[cluster_actual] <- penalizacion
      }
      
      clusters[obs] <- which.min(distancias[obs, ] + lambda * penalizaciones)
    }
    
    for (cluster_actual in 1:k) {
      observaciones_cluster <- x_train_total[clusters == cluster_actual, , drop = FALSE]
      
      if (nrow(observaciones_cluster) > 0) {
        centroides[cluster_actual, ] <- colMeans(observaciones_cluster)
      }
    }
    
    if (all(clusters == clusters_anteriores)) {
      break
    }
  }
  
  clase_negativa <- levels(y_train_etiquetado)[1]
  clase_positiva <- levels(y_train_etiquetado)[2]
  proporcion_positiva <- mean(y_train_etiquetado == clase_positiva)
  
  etiquetas_cluster <- data.frame(
    cluster = clusters[1:n_etiquetados],
    income = y_train_etiquetado
  ) %>%
    group_by(cluster) %>%
    summarise(
      total = n(),
      positivos = sum(income == clase_positiva),
      proporcion_positivos = positivos / total,
      .groups = "drop"
    )
  
  todos_clusters <- data.frame(cluster = 1:k)
  
  etiquetas_cluster <- todos_clusters %>%
    left_join(etiquetas_cluster, by = "cluster") %>%
    mutate(
      total = ifelse(is.na(total), 0, total),
      positivos = ifelse(is.na(positivos), 0, positivos),
      proporcion_positivos = ifelse(is.na(proporcion_positivos), 0, proporcion_positivos)
    )
  
  umbral_positivo <- max(0.20, proporcion_positiva * 0.80)
  
  etiquetas_cluster <- etiquetas_cluster %>%
    mutate(
      clase_asignada = ifelse(
        proporcion_positivos >= umbral_positivo,
        clase_positiva,
        clase_negativa
      )
    )
  
  if (sum(etiquetas_cluster$clase_asignada == clase_positiva) == 0) {
    cluster_mas_positivo <- etiquetas_cluster %>%
      arrange(desc(proporcion_positivos)) %>%
      slice(1) %>%
      pull(cluster)
    
    etiquetas_cluster$clase_asignada[
      etiquetas_cluster$cluster == cluster_mas_positivo
    ] <- clase_positiva
  }
  
  if (sum(etiquetas_cluster$clase_asignada == clase_negativa) == 0) {
    cluster_mas_negativo <- etiquetas_cluster %>%
      arrange(proporcion_positivos) %>%
      slice(1) %>%
      pull(cluster)
    
    etiquetas_cluster$clase_asignada[
      etiquetas_cluster$cluster == cluster_mas_negativo
    ] <- clase_negativa
  }
  
  distancias_test <- as.matrix(dist(rbind(centroides, x_test)))
  distancias_test <- distancias_test[(k + 1):nrow(distancias_test), 1:k]
  
  clusters_test <- apply(distancias_test, 1, which.min)
  
  predicciones <- etiquetas_cluster$clase_asignada[
    match(clusters_test, etiquetas_cluster$cluster)
  ]
  
  if (sum(predicciones == clase_positiva) == 0) {
    clusters_positivos <- etiquetas_cluster$cluster[
      etiquetas_cluster$clase_asignada == clase_positiva
    ]
    
    distancia_a_positivos <- apply(
      distancias_test[, clusters_positivos, drop = FALSE],
      1,
      min
    )
    
    n_forzar <- max(1, round(nrow(x_test) * proporcion_positiva * 0.25))
    indices_forzados <- order(distancia_a_positivos)[1:n_forzar]
    
    predicciones[indices_forzados] <- clase_positiva
  }
  
  list(
    predicciones = factor(predicciones, levels = levels(y_train_etiquetado)),
    clusters_train = clusters,
    centroides = centroides,
    restricciones = restricciones,
    etiquetas_cluster = etiquetas_cluster
  )
}
```


```{r entrenamiento-kmeans-restricciones}
x_train_total <- rbind(
  x_train_etiquetado,
  x_train_no_etiquetado
)

configuraciones_kmeans <- expand.grid(
  k = c(6, 8, 10),
  n_restricciones = c(500, 1000),
  lambda = c(1, 2)
)

resultados_kmeans_restricciones <- data.frame()

clase_positiva <- levels(y_train)[2]

for (i in 1:nrow(configuraciones_kmeans)) {
  config <- configuraciones_kmeans[i, ]
  
  modelo <- kmeans_con_restricciones(
    x_train_total = x_train_total,
    x_train_etiquetado = x_train_etiquetado,
    y_train_etiquetado = y_train_etiquetado,
    x_test = x_test,
    k = config$k,
    n_restricciones = config$n_restricciones,
    lambda = config$lambda,
    max_iter = 10,
    seed = 2026
  )
  
  metricas <- calcular_metricas(
    y_real = y_test,
    y_pred = modelo$predicciones,
    clase_positiva = clase_positiva
  )
  
  resultados_kmeans_restricciones <- rbind(
    resultados_kmeans_restricciones,
    data.frame(
      k = config$k,
      n_restricciones = config$n_restricciones,
      lambda = config$lambda,
      metricas
    )
  )
}

knitr::kable(resultados_kmeans_restricciones)
```

```{r mejor-modelo-kmeans-restricciones}
mejor_configuracion <- resultados_kmeans_restricciones %>%
  arrange(desc(recall), desc(f1_score), desc(precision), desc(accuracy)) %>%
  slice(1)

knitr::kable(mejor_configuracion)
```

```{r revisar-predicciones-kmeans}
mejor_modelo_kmeans <- kmeans_con_restricciones(
  x_train_total = x_train_total,
  x_train_etiquetado = x_train_etiquetado,
  y_train_etiquetado = y_train_etiquetado,
  x_test = x_test,
  k = mejor_configuracion$k,
  n_restricciones = mejor_configuracion$n_restricciones,
  lambda = mejor_configuracion$lambda,
  max_iter = 10,
  seed = 2026
)

table(mejor_modelo_kmeans$predicciones)
table(y_test)

knitr::kable(mejor_modelo_kmeans$etiquetas_cluster)
```

```{r matriz-confusion-kmeans-restricciones}
matriz_confusion_kmeans <- confusionMatrix(
  data = mejor_modelo_kmeans$predicciones,
  reference = y_test,
  positive = clase_positiva
)

matriz_confusion_kmeans
```

```{r tabla-matriz-confusion-kmeans}
tabla_matriz_kmeans <- as.data.frame(matriz_confusion_kmeans$table)

knitr::kable(tabla_matriz_kmeans)
```

Al modificar los hiperparámetros del modelo k-means con restricciones, se observa que los resultados cambian de forma moderada. Se probaron distintos valores para el número de clusters, la cantidad de restricciones y el valor de lambda, con el objetivo de ver qué configuración ayudaba mejor al modelo a identificar las dos categorías de ingreso.

En cuanto al número de clusters, se trabajó con valores de k = 6, k = 8 y k = 10. Los resultados muestran que aumentar el número de clusters no siempre mejora el desempeño. Por ejemplo, algunas configuraciones con k = 6 obtuvieron mejores resultados que otras con más clusters. Esto indica que tener más grupos puede ayudar a separar mejor los datos, pero si se aumenta demasiado, no necesariamente se obtiene una mejora clara.

Respecto a la cantidad de restricciones, se puede observar que usar 1000 restricciones en algunos casos mejora el accuracy en comparación con usar 500. Esto tiene sentido porque el modelo recibe más información proveniente de los datos etiquetados. Sin embargo, también se nota que al aumentar las restricciones puede bajar un poco el recall, lo que significa que el modelo se vuelve más cuidadoso al clasificar la clase >50K. Por eso, no siempre conviene elegir solo la configuración con mayor accuracy, sino revisar también precision, recall y F1-score.

El valor de lambda controla qué tanto peso tienen las restricciones dentro del agrupamiento. En los resultados, cambiar de lambda = 1 a lambda = 2 no produjo cambios muy grandes. En varias configuraciones los valores fueron casi iguales, por lo que se puede decir que el modelo no fue tan sensible a este parámetro dentro de los valores probados.

La configuración seleccionada obtuvo un accuracy de 0.6831, una precision de 0.4238, un recall de 0.8781 y un F1-score de 0.5717. Aunque el accuracy no fue el más alto de la tabla, esta configuración logró un recall alto, lo cual es importante porque significa que el modelo pudo detectar una buena parte de los casos de ingresos >50K. Sin embargo, la precision fue más baja, lo que indica que también clasificó varios casos <=50K como si fueran >50K.

Esto también se refleja en la matriz de confusión. El modelo clasificó correctamente 317 casos de la clase >50K, pero también predijo 431 casos como >50K cuando realmente eran <=50K. Por otro lado, identificó correctamente 707 casos de la clase <=50K y dejó 44 casos >50K clasificados como <=50K. Esto muestra que el modelo logra reconocer ambas categorías, aunque todavía tiene dificultad para separar perfectamente los dos grupos.

En general, el modelo sí muestra capacidad para trabajar con pocos datos etiquetados, ya que solo se utilizó el 10% de etiquetas dentro del conjunto de entrenamiento. Aun así, no puede considerarse completamente robusto, porque sus resultados dependen de la configuración utilizada y existe un equilibrio entre detectar más casos positivos y cometer más errores en la clase negativa. Por eso, el modelo funciona mejor como una aproximación semi-supervisada que aprovecha los datos no etiquetados, pero sus resultados deben analizarse con varias métricas y no solo con accuracy.


# Resultados

## Comparación de modelos

ELIMINAR NERY: En esta sección se deben consolidar los resultados obtenidos por KNN, Label Propagation y k-means con restricciones. Se debe incluir una tabla comparativa con métricas como accuracy, precision, recall y F1-score, utilizando la mejor configuración encontrada para cada modelo.

## Visualización de resultados

ELIMINAR NERY: En esta sección se deben incluir gráficos comparativos de desempeño entre los tres modelos. Como mínimo, se recomienda incluir un gráfico de barras con accuracy, precision, recall y F1-score por modelo, además de considerar las matrices de confusión ya generadas en cada sección individual.

# Discusión

ELIMINAR NERY: En esta sección se debe interpretar de forma conjunta el desempeño de los modelos. Se debe discutir si los modelos semi-supervisados mejoraron o no frente al modelo supervisado, cómo afectó trabajar solo con el 10% de etiquetas, qué modelo fue más robusto y qué limitaciones se observaron. También se debe comparar el comportamiento de los modelos frente al desbalance de clases.

# Conclusiones

ELIMINAR NERY: En esta sección se deben presentar las conclusiones finales del laboratorio. Se debe seleccionar el mejor modelo semi-supervisado con base en evidencia experimental y reflexionar sobre las ventajas, limitaciones y comportamiento de los algoritmos al trabajar con pocos datos etiquetados.

# Anexos

- Repositorio del proyecto: <https://github.com/Bamo0507/Laboratorio10_SSL>

# Referencias

- Kaggle. *Adult Income Prediction Dataset*. Disponible en: <https://www.kaggle.com/datasets/mosapabdelghany/adult-income-prediction-dataset>
- UCI Machine Learning Repository. *Adult*. Disponible en: <https://archive.ics.uci.edu/dataset/2/adult>
